最高法院刑事判決　　　　　　　　　 111年度台上字第1930號
上　訴　人　臺灣高等檢察署臺中檢察分署檢察官陳立偉
上　訴　人
即　被　告　石素卿



選任辯護人　陳春成律師
上列上訴人等因被告偽造有價證券案件，不服臺灣高等法院臺中
分院中華民國111年1月12日第二審判決（110 年度上訴字第2125
號，起訴案號：臺灣臺中地方檢察署110 年度偵續字第57號），
提起上訴，本院判決如下：
    主  文
原判決關於罪刑及沒收（包括追徵）部分撤銷。
本件免訴。
檢察官之上訴駁回。
    理  由
壹、撤銷改判部分：
一、本件原判決認定上訴人即被告（下稱被告）石素卿有如其犯
    罪事實欄所載偽造有價證券之犯行，因而撤銷第一審對被告
    科刑暨諭知相關沒收及沒收追徵之判決，改判仍論處被告偽
    造有價證券罪刑，並諭知未扣案如其附表所示之偽造本票 1
    紙及偽造之石玉森印章1 枚均沒收，於全部或一部不能沒收
    或不宜執行沒收時，追徵其價額，固非無見。
二、惟查：
㈠、按案件時效完成者，應諭知免訴之判決，刑事訴訟法第 302
    條第2 款定有明文。此所謂時效，專指追訴權期間而言。又
    刑法第80條第2 項規定：追訴權期間自犯罪成立之日起算。
    但犯罪行為有繼續之狀態者，自行為終了之日起算。次按於
    民國94年1月7日刑法修正施行前，其追訴權時效已進行而未
    完成者，比較修正前後之條文，適用最有利於行為人之規定
    ，刑法施行法第8條之1定有明文。再者，上開期日修正前之
    刑法第80條第1 項規定：「追訴權，因左列期間內不行使而
    消滅：一、死刑、無期徒刑或10年以上有期徒刑者，20年。
    二、3年以上10年未滿有期徒刑者，10年。三、1年以上3 年
    未滿有期徒刑者，5年。四、1年未滿有期徒刑者，3 年。五
    、拘役或罰金者，1 年。」修正後同條項則規定：「追訴權
    ，因下列期間內未起訴而消滅：一、犯最重本刑為死刑、無
    期徒刑或10年以上有期徒刑之罪者，30年。二、犯最重本刑
    為3 年以上10年未滿有期徒刑之罪者，20年。三、犯最重本
    刑為1年以上3年未滿有期徒刑之罪者，10年。四、犯最重本
    刑為1年未滿有期徒刑、拘役或罰金之罪者，5年。」經比較
    修正前後之規定，修正前刑法第80條第1 項之規定，顯較有
    利於行為人，自應適用修正前刑法第80條第1 項之規定。又
    刑法第201條第1項規定於108 年12月25日修正公布，於同年
    月27日施行。修正前刑法第201條第1項係規定：「意圖供行
    使之用，而偽造、變造公債票、公司股票或其他有價證券者
    ，處3年以上、10年以下有期徒刑，得併科（銀元）3千元以
    下罰金。」修正後則規定：「意圖供行使之用，而偽造、變
    造公債票、公司股票或其他有價證券者，處3 年以上10年以
    下有期徒刑，得併科新臺幣（下同）9 萬元以下罰金。」經
    比較後，修正後規定僅係將罰金依刑法施行法第1條之1第 2
    項本文，修正提高30倍，以增加法律明確性，並非法律變更
    ，當不生新舊法比較之問題，而應依一般法律適用原則，逕
    行適用裁判時法即修正後刑法第201條第1項之規定。而刑法
    第201條第1項偽造有價證券罪，其法定本刑為「有期徒刑 3
    年以上10年以下有期徒刑，得併科9 萬元以下之罰金」，依
    94年1月7日修正施行前之刑法第80條第1項第1款之規定，行
    為時間在該次刑法修正施行前之偽造有價證券罪，其追訴權
    期間為20年。經查，本件檢察官起訴意旨指被告與告訴人黃
    秀猜原為朋友關係，被告因缺錢周轉，為順利向告訴人借貸
    金錢，竟意圖供行使之用，基於偽造有價證券之犯意，明知
    自己並未徵得發票人石玉森（被告之胞兄）之同意或授權，
    竟於88年8 月31日，在如原判決附表所列之本票上，持以不
    詳方式所取得偽造石玉森之印章後，在其上偽造石玉森之印
    文1枚，而偽造如該附表所示之本票1張後，檢附石玉森擔任
    臺北縣立（現已改制為新北市立）民義國民小學校長之名片
    1 張，持向告訴人借款以行使之，致使告訴人因而誤認係由
    石玉森開立之本票供作借款擔保而陷於錯誤，因而將500 萬
    元借予被告周轉，足以生損害於石玉森及票據流通之正確性
    等情，因認被告涉犯刑法第201條第1項偽造有價證券罪嫌。
    惟卷查本件告訴人係於108年8月31日，向臺灣臺中地方檢察
    署（下稱臺中地檢署）檢察官對被告提起本件偽造有價證券
    之告訴，由該署檢察官受理偵查後，於110年3月4 日對被告
    提起公訴，於同年月30日繫屬於第一審法院，有告訴人所提
    刑事告訴狀及其上之臺中地檢署收件日期章戳文、檢察官起
    訴書及第一審法院收件日期章戳文可參（見他8260號卷第 3
    至5頁，第一審卷第7至11頁）。本件被告被訴犯偽造有價證
    券罪之犯罪成立時間為88年8 月31日，其追訴權期間，依上
    述規定及說明，自犯罪成立之該日起算20年，至108年8月30
    日即已屆滿，而不得再行追訴、審判，惟告訴人遲至同年月
    31日始具狀向臺中地檢署對被告提起本件偽造有價證券罪之
    告訴，已逾追訴權時效期間，法院應依刑事訴訟法第302 條
    第2 款規定為免訴之判決，不應為實體科刑之判決。第一審
    判決疏未查明被告本件被訴犯行之追訴權期間業已屆滿，為
    依上述規定為本件免訴之判決，遽為被告科刑之實體判決，
    自非適法。原判決不察，撤銷第一審判決後亦從實體上為被
    告科刑之判決，同有違誤。
㈡、按105年7月1 日修正施行之刑法沒收新制，除將沒收定位為
    刑罰及保安處分以外獨立的法律效果，已非從刑，不必從屬
    於主刑。刑法第40條第3項規定該法第38條第2項、第3 項之
    物及同法第38條之1第1項、第2 項之犯罪所得，因事實上或
    法律上原因未能追訴犯罪行為人之犯罪或判決有罪者，仍得
    單獨宣告沒收；因沒收為具有獨立性之法律效果，固無追訴
    權時效之適用，但沒收仍實質影響財產關係與交易安全，自
    宜明定沒收之時效，立法者乃以刑法第80條所定之時效期間
    為計，逾追訴權時效期間即不得為沒收處分，因而於該次修
    正施行之刑法增訂第40條之2第2項規定「沒收，除違禁物及
    有特別規定者外，逾第80條規定之時效期間，不得為之。」
    本件被告被訴偽造有價證券之犯行，因已逾追訴權時效期間
    ，依法應為免訴之諭知，已如前述說明。而本件未扣案如原
    判決附表所示之偽造本票1紙、偽造之石玉森印章1枚及犯罪
    所得500 萬元，因均非屬違禁物，且並無得單獨宣告沒收之
    特別規定，依上開說明，就上述未扣案之本票、印章及犯罪
    所得，即均不得附隨於本件主體程序而由法院單獨宣告沒收
    或沒收追徵。原判決於撤銷第一審判決後，併諭知上開未扣
    案之偽造本票1張及印章1枚均沒收及追徵，依上述規定及說
    明，亦有違誤。
三、以上或為被告上訴意旨所指摘，或為本院得依職權調查之事
    項，應認為被告之上訴為有理由，應由本院將原判決關於罪
    刑及沒收（包括追徵）部分撤銷，另依刑事訴訟法第302 條
    第2款之規定為本件免訴之諭知。
貳、駁回檢察官上訴部分：
一、按刑事訴訟法第377 條規定，上訴於第三審法院，非以判決
    違背法令為理由，不得為之。是提起第三審上訴，應以原判
    決違背法令為理由，係屬法定要件。又第三審法院認為提起
    第三審之上訴有不合法律上程式之情形者，應以判決駁回之
    ，同法第384條、第395條前段定有明文。
二、本件檢察官提起上訴，指摘原判決論被告以偽造有價證券罪
    ，卻未依刑法第38條之1第1項前段、第3 項規定將本件被告
    未扣案之犯罪所得500 萬元一併諭知沒收追徵，有適用法則
    不當之違誤云云。惟查本件被告被訴偽造有價證券之犯行，
    既經本院認追訴權時效期間業已屆滿，而撤銷原審對被告從
    實體上所為之科刑判決，改諭知本件免訴，而沒收除違禁物
    及有特別規定者外，逾刑法第80條所規定之時效期間，不得
    為之，有如前述。且本件未扣案之犯罪所得500 萬元，並非
    屬違禁物，並無得單獨宣告沒收之特別規定，自不得附隨於
    本件主體程序而由本院單獨諭知沒收及追徵。況原判決並未
    就上述未扣案之犯罪所得500 萬元諭知沒收追徵，其所為論
    斷之理由雖有不當，但結論並無不同。檢察官上訴意旨指摘
    原判決未將被告本件犯罪所得500 萬元宣告沒收追徵為不當
    云云，依上述規定及說明，純屬誤解法律之規定，顯與法律
    所規定得為第三審上訴理由之違法情形不相適合。揆之首揭
    規定及說明，其上訴為違背法律上之程式，應予駁回。
據上論結，應依刑事訴訟法第395條前段、第397條、第398條第2
款、第387條、第302條第2款，判決如主文。
中    華    民    國   111    年    4     月    28    日
                  刑事第一庭審判長法  官  郭  毓  洲  
                                  法  官  林  英  志  
                                  法  官  林  靜  芬  
                                  法  官  蔡  憲  德  
                                  法  官  周  盈  文  
本件正本證明與原本無異
                                  書記官
中    華    民    國   111    年    5     月    3     日
附錄本件判決條文
刑事訴訟法第302條第2款：
案件有左列情形之一者，應諭知免訴之判決：
二、時效已完成者。
94年1月7日修正施行前之刑法第80條：
追訴權，因左列期間內不行使而消滅：
一、死刑、無期徒刑或十年以上有期徒刑者，二十年。
二、三年以上、十年未滿有期徒刑者，十年。
三、一年以上、三年未滿有期徒刑者，五年。
四、一年未滿有期徒刑者，三年。
五、拘役或罰金者、一年。
前項期間，自犯罪成立之日起算。但犯罪行為有連續或繼續之狀
態者，自行為終了之日起算。
刑法第201條：
意圖供行使之用，而偽造、變造公債票、公司股票或其他有價證
券者，處三年以上十年以下有期徒刑，得併科九萬元以下罰金。
行使偽造、變造之公債票、公司股票或其他有價證券，或意圖供
行使之用而收集或交付於人者，處一年以上七年以下有期徒刑，
得併科九萬元以下罰金。